【裁判字號】    95,易,728
【裁判日期】    950817
【裁判案由】    詐欺
【裁判全文】
臺灣彰化地方法院刑事判決               95年度易字第728號
公  訴  人  臺灣彰化地方法院檢察署檢察官
被      告  甲○○原名陳必沛.
上列被告因詐欺案件，經檢察官聲請簡易判決處刑（95年度偵字
第3844號），本院彰化簡易庭（95年度彰簡字第526號）認為不
宜，簽移普通庭改行通常程序，本院裁定改依簡式審判程序審理
判決如下：
    主  文
甲○○幫助意圖為自己不法之所有，以詐術使人將本人之物交付
，處拘役伍拾日，如易科罰金，以佰元折算壹日。
    犯罪事實及理由
一、犯罪事實：
(一)、甲○○（原名陳必沛，於民國93年4月19日改名）、陳惠珠
    （另案由本院審理中）為夫妻，甲○○因家中缺錢花用，經
    其妻陳惠珠告知有人願意以每個郵局帳戶新臺幣（下同）3,
    000元之價格購買郵局帳戶使用，竟於能預見無故蒐集他人
    之存摺、帳戶使用者，將可能藉此收購之存摺、帳戶，自行
    或轉由他人遂行財產上犯罪之目的之情況下，仍基於容認該
    結果發生亦不違背其本意之不確定幫助詐欺取財之犯意，依
    陳惠珠之指示，先於民國94年10月26日前往中華郵政股份有
    限公司彰化巿光復路郵局（以下簡稱「彰化光復郵局」），
    將其原已開立申設局號：0000000號、帳號：00000000號帳
    戶，申請辦理語音查詢功能，待完成語音查詢功能後，隨即
    將上開存款帳戶之存摺、提款卡及密碼交付予陳惠珠，由陳
    惠珠將上開存款帳戶之存摺、提款卡及密碼，於94年10月下
    旬某日，在彰化縣彰化巿某處，以3,000元之代價，售予年
    籍姓名不詳之成年自稱「阿泰」、「阿義」男子作為詐欺、
    存、提款、匯款之用，並以此方式幫助「阿泰」、「阿義」
    為詐欺犯行。嗣「阿泰」、「阿義」以所取得之甲○○上揭
    帳戶為犯罪工具，於94年11月3日中午12時30分許，透過網
    際網路以「假交友、真詐財」之方式，向乙○○佯稱需先繳
    交仲介費，致乙○○陷於錯誤，而依其指示匯款3,500元至
    甲○○至上揭帳戶內，此匯款金額並旋即遭「阿泰」、「阿
    義」等人提領殆盡。嗣經警獲報後，通知甲○○到案，並調
    上揭帳戶之交易資料，始查獲上情。
(二)、案經臺北縣政府警察局永和分局報告臺灣臺中地方法院檢察
    署呈請臺灣高等法院臺中分院檢察署檢察長令轉臺灣彰化地
    方法院檢察署檢察官偵查後聲請簡易判決處刑，本院彰化簡
    易庭認為不宜，簽移普通庭改行通常程序。
二、理由：
(一)、據以論罪之證據：
１、證人即被害人乙○○於警詢中之證詞。
２、證人即共同被告陳惠珠於偵查中之證詞。
３、被告所有上開「彰化光復郵局」帳戶之開戶資料、交易清單
    等資料。
４、被告甲○○於警詢、本院準備程序及審理中之自白。
５、臺灣高等法院被告全國前案紀錄表及入出監紀錄、台灣彰化
    地方法院檢察署刑案資料查註紀錄表。
(二)、論罪與量刑：
１、被告行為後，刑法、刑法施行法及罰金罰鍰提高標準條例分
    別於94年2月2日、95年6月14日、95年5月17日經總統以華總
    一義字第09400014901、00000000000、00000000000號號令
    修正公布，並同於95年7月1日施行（下稱新刑法，修正前刑
    法下稱舊刑法），參酌最高法院95年5月23日刑事庭第8次會
    議有關新舊法適用原則之決議，新刑法第2條第1項之規定，
    係規範行為後法律變更所生新舊法律比較適用之準據法，於
    新刑法施行後，應適用新刑法第2條第1項之規定，為「從舊
    從輕」之比較。又基於「罪刑法定原則」及「法律不溯及既
    往原則」，行為之處罰，以行為時之法律有明文規定者為限
    ，必「行為時與行為後」之法律均有處罰之規定，始有新刑
    法第2條第1項之適用。另於比較時應就罪刑有關之共犯、未
    遂犯、想像競合犯、牽連犯、連續犯、結合犯，以及累犯加
    重、自首減輕暨其他法定加減原因（如身分加減）與加減比
    例等一切情形，本於「統一性及整體性原則」，綜其全部罪
    刑之結果而為比較。且「從刑附屬於主刑」，除法律有特別
    規定者外，依主刑所適用之法律。本案涉及法律變更之部分
    ，經依如附表所示比較新、舊刑法之規定，以舊刑法有利於
    被告，依新刑法第2條第1項前段規定，自應適用最有利於被
    告之舊刑法，先此敘明。
２、刑法施行法第1條之1增訂施行前，依罰金罰鍰提高標準條例
    第1條前段、現行法規所定貨幣單位折算新臺幣標準第2條規
    定，本案刑法第339條第1項詐欺取財罪關於「科或併科一千
    元以下罰金」之罰金刑部分，應提高折算為得科或併科新臺
    幣三萬元以下罰金。刑法施行法修正增訂第1條之1規定：「
    中華民國九十四年一月七日刑法修正施行後，刑法分則編所
    定罰金之貨幣單位為新臺幣。九十四年一月七日刑法修正時
    ，刑法分則編未修正之條文定有罰金者，自九十四年一月七
    日刑法修正施行後，就其所定數額提高為三十倍。但七十二
    年六月二十六日至九十四年一月七日新增或修正之條文，就
    其所定數額提高為三倍。」依增訂條文提高並改為新臺幣後
    ，本案刑法第339條第1項詐欺取財罪關於「科或併科一千元
    以下罰金」之罰金刑部分，亦同為得科或併科新臺幣三萬元
    以下罰金，經比較新、舊法後，結果並無不同，應「從舊」
    適用罰金罰鍰提高標準條例第1條前段之規定。
３、核被告甲○○所為，係犯修正前刑法第30條第1項前段、刑
    法第339條第1項之幫助詐欺取財罪。按刑法第28條之共同正
    犯，係指二人以上共同實施犯罪行為而言，幫助他人犯罪並
    非共同實施正犯，雖事實上有二人以上共同幫助，仍應各負
    幫助罪責，無適用該條之餘地（參閱最高法院72年度臺上字
    第7115號判決要旨），是被告雖係透過其妻陳惠珠將上開帳
    戶交付予犯罪集團，渠二人具有共同之幫助行為，但無庸論
    以共同正犯，附此敘明。又被告係幫助他人實施詐欺取財罪
    ，應依修正前刑法第30條第2項之規定，按詐欺取財正犯之
    刑減輕之。爰審酌被告僅因家庭經濟困難，一時貪圖小利而
    提供存摺、提款卡等物交予妻子陳惠珠轉交予他人犯罪使用
    ，造成遭受恐嚇之人追查贓款及實際犯罪行為人發生阻礙，
    對於社會治安仍具有相當之危害性，惟所得利益僅3,000元
    之款項，家中又有幼子待撫育（有戶籍資料可徵）及其犯罪
    動機、目的、手段、於本院審理中尚能坦承犯行之態度等一
    切情狀，量處如主文所示之刑。
４、被告行為後，刑法第41條第1項前段關於易科罰金折算標準
    之規定，業於94年2月2日修正公布，並於95年7月1日施行，
    由「犯最重本刑為五年以下有期徒刑以下之刑之罪，而受六
    個月以下有期徒刑或拘役之宣告，因身體、教育、職業、家
    庭之關係或其他正當事由，執行顯有困難者，得以一元以上
    三元以下折算一日，易科罰金。」修正為「犯最重本刑為五
    年以下有期徒刑以下之刑之罪，而受六個月以下有期徒刑或
    拘役之宣告者，得以新臺幣一千元、二千元或三千元折算一
    日，易科罰金。」應依刑法第2條第1項規定，適用最有利於
    行為人之法律（最高法院95年第8次刑事庭會議決議第3點第
    2項參照）。而修正前刑法第41條第1項前段之易科罰金折算
    標準，依修正刪除前之罰金罰鍰提高標準條例第2條規定，
    應就其原定數額提高為100倍折算1日，並依現行法規所定貨
    幣單位折算新臺幣條例第2條規定，以新臺幣元之3倍折算之
    ，亦即，修正前刑法第41條第1項前段之易科罰金折算標準
    ，應以銀元300元即新臺幣900元折算為1日，經比較新、舊
    法結果，應以被告行為時之法律舊法較有利於被告，依刑法
    第2條第1項前段規定，是本案自應適用被告行為時之法律即
    修正前刑法第41條第1項前段，修正前罰金罰鍰提高標準條
    例第2條規定，併諭知易科罰金之折算標準。
據上論斷，應依刑事訴訟法第452條、第273條之1第1項、第299
條第1項前段、第310條之2、第454條第1項，刑法第2條第1項前
段、修正前刑法第30條第1項前段、第2項、刑法第339條第1項、
修正前刑法第41條第1項前段，罰金罰鍰提高標準條例第1條前段
、修正前罰金罰鍰提高標準條例第2條，判決如主文。
本案經檢察官林士富到庭執行職務。
中    華    民    國    95    年    8     月    17    日
                  刑事第二庭    法  官  李水源
以上正本證明與原本無異。
如不服本判決，應於判決送達後10日內，向本院提出上訴狀（須
附繕本）。
告訴人或被害人對於判決如有不服具備理由請求檢察官上訴者，
其上訴期間之計算係以檢察官收受判決正本之日期為準。
中    華    民    國    95    年    8     月    21    日
                                書記官  廖建興
附錄論罪科刑法條：
中華民國刑法第30條
幫助他人犯罪者，為從犯。雖他人不知幫助之情者，亦同。
從犯之處罰，得按正犯之刑減輕之。
中華民國刑法第339條
意圖為自己或第三人不法之所有，以詐術使人將本人或第三人之
物交付者，處5 年以下有期徒刑、拘役或科或併科1 千元以下罰
金。
以前項方法得財產上不法之利益或使第三人得之者，亦同。
前二項之未遂犯罰之。
附表：
┌───┬───────┬────────┬──────┐
│比較  │舊刑法於本案適│新刑法於本案適用│依從舊從輕原│
│法條  │用之法律效果  │之法律效果      │則比較結果  │
├───┼───────┴────────┴──────┤
│刑法第│刑法第30條雖就幫助犯之法條文字為部份修正，然此│
│30條  │修正僅為法理之明文化，非屬法律之變更，應無庸依│
│      │刑法第2條第1 項為新舊法有利之比較             │
├───┼───────┬────────┬──────┤
│新、舊│舊刑法第33條第│新刑法第33條第5 │依新刑法第2 │
│刑法第│5款規定：「罰 │款關於主刑罰金已│條第1項前段 │
│33條第│金：（銀元）1 │修正為：「罰金：│之規定，適用│
│5款   │元以上。」關於│新台幣1千元以上 │行為時之法律│
│      │罰金刑之法定範│，以百元計算。」│，即從舊刑法│
│      │圍較低。本案刑│修正後關於罰金刑│第33第5款。 │
│      │法第339條第1項│之法定範圍顯已提│            │
│      │詐欺取財罪關於│高。本案刑法第  │            │
│      │「科或併科一千│339條第1項詐欺取│            │
│      │元以下罰金」之│財罪關於「科或併│            │
│      │罰金部分，法定│科一千元以下罰金│            │
│      │範圍較低。    │」之罰金部分，法│            │
│      │              │定範圍已提高。  │            │
├───┼───────┼────────┼──────┤
│舊刑法│罰金刑之加重，│罰金刑之加重，依│本條從舊刑法│
│第68條│依舊刑法第68條│新刑法第67條規定│較有利於被告│
│、新刑│規定，僅加重其│，其最高度及最低│            │
│法第67│最高度。      │度同加重之。    │            │
│條    │              │                │            │
├───┼───────┼────────┼──────┤
│刑法第│依罰金罰鍰提高│如易科罰金，以新│本條從舊刑法│
│41條第│標準條例第2條 │臺幣1,000元、   │較有利於被告│
│1項前 │規定，易科罰金│2,000元或3,000元│（註：參照最│
│段    │數額提高為100 │折算1日         │高法院95年5 │
│      │倍，如易科罰金│                │月23日刑事庭│
│      │，以銀元300元 │                │第8次會議決 │
│      │即新臺幣900元 │                │議，此部分不│
│      │折算1日       │                │在綜合比較之│
│      │              │                │範圍）      │
├───┼───────┼────────┼──────┤
│綜合比較結果：                                        │
│綜其全部罪刑之比較，應以舊刑法較有利於被告，故本案應一│
│體適用新刑法。                                        │
└───────────────────────────┘


司法院資訊處製作；財團法人民間司法改革基金會備份。
